【裁判字號】    99,上訴,390
【裁判日期】    990512
【裁判案由】    傷害致死
【裁判全文】
臺灣高等法院高雄分院刑事判決         99年度上訴字第390號
上  訴  人
即  被  告  甲○○
選任辯護人  張蓉成律師
上列上訴人因傷害致死案件，不服臺灣高雄地方法院98年度訴字
第1501號中華民國98年12月29日第一審判決（起訴案號：臺灣高
雄地方法院檢察署98年度偵字第17593 號），提起上訴，本院判
決如下：
     主  文
原判決撤銷。
甲○○傷害人之身體，因而致人於死，處有期徒刑柒年貳月。
     事  實
一、甲○○與黃同聰2 人分別於民國98年6 月1 日上午攀爬位於
    高雄市鼓山區之柴山後，於當日中午12時許，一同在柴山「
    六蔓休息站」附近一處「涵園」休息區（距離觀林亭約100
    公尺，係山友自行整理並設桌椅之臨時休息處所）休息時，
    因政治理念不合發生口角衝突，待甲○○欲離去之際，黃同
    聰因心生不滿，隨後追上甲○○並毆打其胸部1 拳（未成傷
    ），雙方拉扯倒地後，甲○○因心有未甘，其主觀上雖不能
    預見黃同聰會發生死亡之結果，然客觀上應可預見頭臉部為
    人體相當脆弱之部位，且年屆6 、70歲之老者，身體器官、
    機能已逐漸老化，對於外來攻擊之抵禦能力明顯較諸一般壯
    年人為低，如以手部握拳猛力毆擊前開年歲之老者頭臉部，
    極有可能造成死亡之結果，竟仍基於普通傷害之犯意，徒手
    握拳猛力毆擊斯時年已70歲餘之黃同聰左眼部1 拳，致黃同
    聰受有左眼周圍瘀傷及撕裂傷、顱底前顱凹左眼眶骨折、大
    腦及左眼視神經嚴重出血等傷害。嗣黃同聰獨自返回「涵園
    」休息區後，即癱坐在椅子上雙眼緊閉、無法言語，正在該
    處休息之山友鍾增春、鄭誘雄見黃同聰眼部受傷，隨即幫黃
    同聰止血、擦藥，復因黃同聰之身體情況不佳，鄭誘雄乃迅
    以手機報警處理，經送醫急救後，黃同聰仍因神經性休克，
    延至同年月3 日晚上9 時40分不治死亡。
二、案經黃同聰之子乙○○訴由高雄市政府警察局鼓山分局報請
    臺灣高雄地方法院檢察署檢察官偵查起訴。
     理  由
壹、證據能力方面：
    按傳聞法則之重要理論依據，在於傳聞證據未經當事人之反
    對詰問予以核實，乃予排斥，惟若當事人已放棄對原供述人
    之反對詰問權，於法院審判時表明同意該等傳聞證據可作為
    證據，基於證據資料愈豐富，愈有助於真實發現之理念，並
    貫徹刑事訴訟法修法加重當事人進行主義之精神，確認當事
    人對於證據能力有處分權之制度，傳聞證據經當事人同意作
    為證據，法院認為適當者，亦得為證據。本件檢察官、上訴
    人即被告（下稱被告）甲○○及其辯護人，於本院準備程序
    時已表示對於全案卷證所存證據均同意有證據能力（見本院
    卷第24至25頁），本院復斟酌該等證據並非非法取得，亦無
    證明力明顯過低之情形，以之作為證據，應屬適當，是依刑
    事訴訟法第159 條之5 第1 項規定，應認該等證據均得採為
    證據。
貳、實體方面：
一、訊據被告甲○○固坦承有於98年6 月1 日中午12時許，在高
    雄市鼓山區柴山「秀蔓休息站」附近之「涵園」休息區，因
    政治理念不合而與被害人黃同聰發生口角，嗣並徒手握拳毆
    擊黃同聰左眼靠鼻樑處1 拳之情，惟矢口否認有何傷害致死
    之犯行，辯稱：當時是黃同聰先動手打我，我很生氣出於防
    衛自己的意思才動手打他，我並不知道這樣會導致黃同聰死
    亡等語。經查：
  (一)被告甲○○於98年6 月1 日中午12時許，在高雄市鼓山區柴
    山「秀蔓休息站」附近之「涵園」休息區，因政治理念不合
    而與被害人黃同聰發生口角，嗣於被告欲離去現場時，黃同
    聰乃先行動手追打被告胸部1 拳，兩人拉扯倒地後，被告旋
    以手握拳朝黃同聰左眼部毆擊1 拳之情，業據被告於警詢及
    原審供陳在卷（見警卷第2 頁，原審卷第20至21頁），並經
    目擊證人翁榮宗於警詢及偵查中證述綦詳（見警卷第7 至8
    頁、相驗卷第25頁反面至第26頁正面）。又被害人黃同聰遭
    被告毆打後，即癱坐在椅子上雙眼緊閉、無法言語，正在該
    處休息之山友鍾增春、鄭誘雄見黃同聰眼部受傷，隨即幫黃
    同聰止血、擦藥，復因黃同聰之身體情況不佳，鄭誘雄隨即
    報警，經110 通報高雄市政府警察局鼓山分局派員到場處理
    ，發現黃同聰倒臥於地，救護人員乃將其送至阮綜合醫療社
    團法人阮綜合醫院救治，惟延至98年6 月3 日21時40分許，
    仍不治死亡。再黃同聰經解剖鑑定結果，其係因遭拳毆，導
    致左眼周圍瘀傷及撕裂傷、顱底前顱凹左眼眶骨折、大腦及
    左眼視神經嚴重出血，終因神經性休克而死亡等情，亦經證
    人翁榮宗、鄭誘雄分別於偵查及警詢陳述明確（見相驗卷第
    26頁正、反面、警卷第17頁），並有阮綜合醫療社團法人阮
    綜合醫院診斷證明書、高雄市政府警察局鼓山分局勤務指揮
    中心一般冶安狀況摘要表、臺灣高雄地方法院檢察署相驗筆
    錄、解剖筆錄、相驗屍體證明書，及法務部法醫研究所98年
    8 月13日法醫理字第0980002957號函檢附之解剖報告書、鑑
    定報告書等件在卷可稽（見警卷第20頁，相驗卷第13頁、第
    28至35頁、第50頁、第39至49頁），是此等部分之事實，均
    堪認定。
  (二)按「對於現在不法之侵害，而出於防衛自己或他人權利之行
    為，不罰。但防衛行為過當者，得減輕或免除其刑。」刑法
    第23條定有明文。又「正當防衛必須對於現在不法之侵害始
    得為之，侵害業已過去，即無正當防衛可言。至彼此互毆，
    又必以一方初無傷人之行為，因排除對方不法之侵害而加以
    還擊，始得以正當防衛論。故侵害已過去後之報復行為，與
    無從分別何方為不法侵害之互毆行為，均不得主張防衛權。
    」最高法院30年上字第1040號判例意旨可資參照。被告雖辯
    稱：伊係出於防衛自己的意思始動手打黃同聰等語。惟被告
    當日與黃同聰發生口角衝突，待被告起身欲離開，突遭黃同
    聰毆打其胸部1 拳，嗣雙方拉扯倒地，被告旋即毆打黃同聰
    1 拳等情，業經被告於警詢、偵查及原審供陳在卷（見警卷
    第2 頁、偵卷第4 至5 頁、原審卷第20至21頁）。而依被告
    上揭所述，顯見黃同聰當日雖曾毆打被告胸部1 拳，然被告
    係因不滿黃同聰對其所為之攻擊，且與其拉扯，始出手毆擊
    黃同聰，而非因黃同聰對其胸部毆打1 拳後，對其再有何立
    即、不法之侵害，始出手防衛己身。是被告此部分所辯，實
    與刑法正當防衛之要件不符，自無足採。
  (三)次按，「加重結果犯以行為人能預見其結果之發生為要件，
    所謂能預見乃指客觀情形而言，與主觀上有無預見之情形不
    同，若主觀上有預見，而結果之發生又不違背其本意時，則
    屬故意範圍。」最高法院91年度臺上字第50號判例意旨可資
    參照。本件被告雖猛力毆擊黃同聰之左眼部，並因之造成黃
    同聰受有左眼周圍瘀傷及撕裂傷、顱底前顱凹左眼眶骨折、
    大腦及左眼視神經嚴重出血等傷害，終因神經性休克而死亡
    ，惟被告於案發斯時，係因突發事件而徒手未持任何器物攻
    擊黃同聰，業經認明如上，自堪認被告係基於普通傷害之犯
    意毆擊黃同聰。惟頭臉部為人體相當脆弱之部位，若受猛力
    攻擊極易受傷，稍有不慎，即有可能發生死亡結果，尤其年
    屆6 、70歲之老者，身體器官、機能已逐漸老化，對於外來
    攻擊之抵禦能力明顯較諸一般壯年人為低，如以手部握拳猛
    力毆擊前開年歲之老者頭臉部，更易發生死亡結果之可能，
    此亦為一般人於客觀上所得認識，且為淺顯易懂之經驗法則
    ；又被告明知黃同聰於本件案發時，至少已逾60餘歲，此由
    被告於原審供陳：在本件事情發生前聽人家說他已經66歲等
    語（見原審卷第21頁）即明，乃被告竟仍基於普通傷害之犯
    意徒手毆擊斯時年已70歲餘之被害人黃同聰（黃同聰係27年
    9 月13日出生，此見臺灣高雄地方法院檢察署相驗屍體證明
    書所載即明），則雖可認定其並無致黃同聰於死之直接故意
    ，或主觀上對黃同聰之死亡結果有所預見，然其對於黃同聰
    之死亡，於客觀上仍屬能預見，要無疑義。
  (四)綜上，被告上揭所辯，顯係事後圖卸之詞，毫無可採，本件
    事證明確，其傷害黃同聰致死之犯行，足堪認定。
二、核被告所為，係犯刑法第277 條第2 項前段之傷害致死罪。
三、原審據以論處被告罪刑，固非無見。惟查，本件被告於原審
    經審判長詢以：「對檢察官起訴之犯罪事實是否認罪？」，
    其雖答以：「承認。」（見原審卷第13頁），然其於同日審
    判程序亦陳稱：我不知這樣打他（指黃同聰），他可能會死
    等語（見原審卷第21頁），顯然被告斯時雖坦承其有傷害黃
    同聰之犯行，然亦就其客觀上並無法預見所為將造成黃同聰
    死亡之結果予以抗辯，乃原審未予究明，逕謂被告就其傷害
    黃同聰致死之犯行已坦承不諱（見原判決第頁理由二所載）
    ，其所為認定犯罪之理由，容有與卷證資料不符之誤。被告
    上訴意旨以原審量刑過重，指摘原判決不當，雖無理由，然
    原判決既有前揭可議之處，自應由本院將之撤銷改判。爰審
    酌被告知悉黃同聰斯時已係6 、70歲之老者，竟僅因政治理
    念不合所衍生之細故即出手重毆黃同聰，致生黃同聰死亡之
    結果，所為實屬不該，犯後又一再指責黃同聰平日為人（見
    本院卷第43頁），實難見其對被害人或家屬有所愧疚之意，
    復迄未能與被害人黃同聰之家屬達成民事和解；惟念其犯後
    坦承有出手毆打黃同聰之事實，且本案並非其主動挑釁所引
    起等一切情狀，量處有期徒刑7 年2 月。
據上論結，應依刑事訴訟法第369 條第1 項前段、第364 條、第
299 條第1 項前段，刑法第277 條第2 項前段，判決如主文。
本案經檢察官呂建昌到庭執行職務。
中    華    民    國    99    年    5     月    12    日
                  刑事第一庭    審判長法  官 翁慶珍
                                      法  官 黃仁松
                                      法  官 徐美麗
以上正本證明與原本無異。
如不服本判決應於收受本判決後10日內向本院提出上訴書狀，其
未敘述上訴理由者，並得於提起上訴後10日內向本院補提理由書
狀（均須按他造當事人之人數附繕本）「切勿逕送上級法院」。
中    華    民    國    99    年    5     月    12    日
                                      書記官 賴梅琴
附錄本判決論罪科刑法條：
《刑法第277條》
傷害人之身體或健康者，處 3 年以下有期徒刑、拘役或 1 千元
以下罰金。
犯前項之罪因而致人於死者，處無期徒刑或 7 年以上有期徒刑
；致重傷者，處 3 年以上 10 年以下有期徒刑。

司法院資訊處製作；財團法人民間司法改革基金會備份。
